臺灣臺南地方法院民事判決
108年度重訴字第206號
原      告  林嘉宏  
訴訟代理人  蘇清水律師
複  代理人  黃聖珮律師
被      告  林孫瑞霞
訴訟代理人  蔡建賢律師
上列當事人間請求分割共有物事件，經本院於民國111年4月12日
言詞辯論終結，判決如下：
    主    　文
原告之訴駁回。
訴訟費用由兩造各負擔二分之一。
    事實及理由
一、原告起訴主張：
㈠、兩造共有坐落臺南市○○區○○段0000地號（下稱系爭2757土地
    ）、同段2757-1地號（下稱系爭2757-1土地）、同段2758地
    號（下稱系爭2758土地）（以上三筆合稱系爭土地）土地三
    筆，系爭土地相鄰，兩造應有部分各為1/2。
㈡、按「各共有人，除法令另有規定外，得隨時請求分割共有物
    。但因物之使用目的不能分割或契約訂有不分割之期限者，
    不在此限。」、「共有人相同之數不動產，除法令另有規定
    外，共有人得請求合併分割。」民法第823條第1項、第824
    條第5項分別定有明文。
㈢、再按「每宗耕地分割後每人所有面積未達0.25公頃者，不得
    分割。但有下列情形之一者，不在此限：三、本條例中華民
    國八十九年一月四日修正施行後所繼承之耕地，得分割為單
    獨所有。」農業發展條例第16條第1項第3款定有明文。
㈣、系爭土地並無不分割之協議，且兩造均係繼承而得系爭土地
    ，故不受農發條例面積未達0.25公頃不得分割之限制，新化
    地政事務所亦函覆無不得分割之事由（原證3）。是以，系
    爭土地為共同人相同、相鄰之不動產，可以合併分割。爰依
    民法第823條第1項、第824條第5項規定提起本件訴訟分割遺
    產，且為合併分割，分割方案如附圖一甲方案。
㈤、對甲方案之說明：系爭2757土地面積385平方公尺、系爭2757
    -1土地面積2797平方公尺、系爭2758土地面積1760平方公尺
    ，各筆土地面積非大，如分開單獨分割，土地利用之經濟效
    益不佳，故應合併分割。甲方案編號A部分，面積2471平方
    公尺，分歸原告取得；編號B部分，面積2471平方公尺，分
    歸被告所有，兩造分得土地面積一樣，故原告主張毋庸找補
    金額。被告主張系爭2757土地為建地，系爭土地三筆的公告
    現值也有差異，因此原告應為價差補償云云，惟查，系爭27
    57土地係因地上原有建築物，後來被納入都市計畫範圍内，
    並編定為農業區，但因建築物早已存在，為維持土地上建物
    之合法使用，才編作「農業區建地」，然仍應依農業區之法
    定用途使用，故本件如採甲方案，合併分割後將系爭土地三
    筆分成甲、乙兩塊，系爭2757土地應該會因面積、位置改變
    而失去建地之目的，而均屬農業區，因此應該沒有價差。
㈥、如鈞院仍認應鑑價找補，則原告對於王建忠不動產估價師事
    務所之A鑑價報告即鑑價認定原告應補償被告新臺幣（下同
    ）12萬3,550元乙節，沒有意見。
㈦、至於王建忠不動產估價師之函文表示：建議系爭土地暫不分
    割，宜待都市計畫之區段徵收乙節，因為兩造均係繼承取得
    系爭土地，故不受農發條例面積未達0.25公頃不得分割之限
    制，原告仍主張原物分割、且應合併分割，如暫不分割，系
    爭土地會空置且雜草叢生，也會遭他人丟棄垃圾而遭環保單
    位開罰單等等，若待區段徵收，會緩不濟急，故原告不同意
    估價師之前開建議。
㈧、本件因被告對鑑價報告有意見，所以再送第二次鑑價，第一
    份鑑價報告（下稱A鑑價報告）認定原告應補償被告123,550
    元，第二份鑑價報告（下稱B鑑價報告）認定原告應補償被
    告391,638元，然B鑑價報告係將系爭2757土地當作建地去鑑
    價，原告不認同，蓋系爭土地合併分割之後應該會失去建地
    地目之性質，故B鑑價報告應不足採。
㈨、對被告111年4月1日辯論意旨狀中提到如原告堅持分割，則辦
    理分割登記的土地增值稅部分，應由原告負擔，原告認為無
    理由，因為依照土地稅法施行細則第42條第2項規定，應該
    是免徵土增稅，或者是後段價值減少者，就減少部分來課土
    徵稅，而價值減少是辦理分割時才會確認的情況，與分割當
    時的價金找補金額無關，故被告不得要求原告負擔。依庭呈
    之71年函釋，本件合併分割後如果有找補，則土增稅應由價
    值減少的那一方來負擔，因此，被告請求由原告來負擔土增
    稅的部分，與函釋內容不符，並無理由。此外，被告說自己
    計算土增稅要9 萬多元，應該不正確，不管是依A或B鑑價報
    告來計算，土增稅都沒有那麼高等語。
㈩、聲明（本院卷二第211頁）：
①、兩造共有坐落於臺南市○○區○○段0000地號、同段2757-1地號
    、同段2758地號，應予合併分割，分割方法如附圖一所示。
②、訴訟費用依兩造應有部分比例負擔。
二、被告答辯略以：
㈠、系爭土地毗鄰臺南科學園區及台積電，審理中業經都市計畫
    變更為「科學園區用地」，故原告訴請分割系爭土地並無意
    義，且對兩造不利，懇請鈞院駁回原告之訴。原則上被告不
    同意分割系爭土地，系爭土地現在已經變更為南科用地，所
    以未來不管是區段徵收或一般徵收，現在分割根本沒有意義
    。
㈡、原告為被繼承人林清標之子、亦即被告之繼子。系爭土地雖
    係兩造繼承而得，故不受農發條例面積未達0.25公頃不得分
    割之限制，惟因「地目不同」，且使用内容及現況（系爭27
    57土地上有建物）亦不相同，故系爭土地依法不得合併分割
    。
㈢、退萬步言，倘若鈞院真的准予分割，並依原告所提甲方案分
    割（附圖1），則被告主張土地之價差找補應依宏宇不動產
    估價師事務所所為之B鑑價報告，亦即原告應補償被告391,6
    38元，因為B鑑價報告詳細參考附近土地實價登錄、買賣情
    況、市場行情，對於補償的論述比較詳細。其次，系爭2757
    土地若全部歸原告所有，則此應視為被告將系爭2757土地出
    售予原告，故依法應繳納之土地增值稅99,384元（如附證）
    ，自應由原告負擔。上開金額合計為491,022元。土增稅部
    分，被告認為本件不是原告所說的適用細則第42條第2項，
    而是應該適用第4項規定，被告受分配的土地將來價值會減
    少，依第4項後段，會被針對減少價值的部分，課徵土增稅
    ，被告自己計算到時候應該會需要繳納土增稅99384元，此
    部分自然應該由原告支付。被告請求法院於判決時一併認定
    土增稅是多少、土增稅應由原告負擔等語。　　
㈣、聲明（本院卷二第217頁）：
①、原告之訴駁回。
②、訴訟費用由原告負擔。
三、本院得心證之理由：
㈠、原告主張系爭土地三筆為兩造所共有，權利範圍各1/2，業據
    原告提出土地登記第一類謄本等件附卷為證，且為被告所不
    爭執，堪信為真實。
㈡、經查，系爭2757土地上有未辦保存登記之鐵皮屋（即複丈成
    果圖A建物），其屋頂、牆壁、門、窗，已部分破損，鐵皮
    屋四周為空地，上有雜草、樹叢；該地東側臨產業道路興農
    路69巷、北側臨灌溉溝渠。系爭2757-1土地的東南角處有未
    辦保存登記之車庫（同上圖B建物），但僅剩下鐵架，無屋
    頂及牆壁，其四周為空地，上為雜草；該地東側臨「產業道
    路」興農路69巷、北側臨「灌溉溝渠」、南側臨「大排水溝
    」。系爭2758土地「未臨路」、北側臨灌溉溝渠、南側臨「
    大排水溝」，其上為空地、雜草等情，為兩造所不爭執，並
    有本院現場履勘筆錄、現場略圖附圖A、現場照片、照片光
    碟附卷可稽（本院卷一第31至53頁）。次查，系爭2757土地
    目前為都市計畫農業區「建」地目土地；而系爭2757-1、27
    58土地目前為都市計畫農業區「田」地目土地乙節（本院卷
    一第197、240、241、242頁），為兩造所不爭執，並有手抄
    土地登記簿謄本附卷可稽，亦堪認定。
㈢、又查，系爭土地之南側約「200公尺」即為臺南科學工業園區
    （下稱南科區）之積體電路產業聚落，其中又以台積電、聯
    電等晶園代工廠商為代表；以及為精密機械產業聚落，例如
    ：ASML、臺灣應材等；復有國立臺灣史前文化博物館（南科
    考古館）、公園、學校等公共設施。西側數百公尺有臺灣高
    鐵；東南側有臺灣鐵路之「善化站」（臺南地區僅次於臺南
    站、新營站之第三大站）及「南科站」，交通運輸四通八達
    等情，亦為兩造所不爭執，並有系爭土地鄰近地區之航照圖
    、交通運輸略圖附卷可稽（本院卷二第210、211頁）。系爭
    土地因鄰近南科區，而南科區因主要產業為積體電路、光電
    、精密機械、生技及綠能等產業，其中台積電公司在南科區
    設廠製造5奈米及3奈米晶圓之先進製程半導體，為我國重要
    產業，而南科區之開發成功，促使臺南市政府更傾全力投入
    南科區之持續擴建及開發周邊土地，為公眾週知之事實。是
    查，系爭土地之使用分區業從「農業區（供申請變更開發為
    產業支援區）」變更為「變更農業區（供申請變更開發為產
    業支援區）為『生活服務區』」之開發區塊「E」（如附件二
    所示）。系爭土地從「97/07/30變更台南科學工業園區特定
    區計畫(不含科學園區部分)第一次通盤檢討案」，經「109/
    3/31變更臺南科學工業園區特定區計畫(不含科學園區部分)
    主要計畫及細部計畫分離專案通盤檢討土地使用分區管制要
    點細部計畫案書」，再到110年4月19日「擬定臺南科學工業
    園區特定區計畫（不含科學園區部分)新市區建設地區開發
    區塊A、B、C、D、E、N、O細部計畫配合變更主要計畫案」
    及「擬定臺南科學工業園區特定區計畫(不含科學園區部分)
    新開發變動市區建設地區開發區塊A、B、C、D、E、N及O細
    部計畫案」，其開發變動速度甚快。按都市計畫規定，本區
    之開發採「區段徵收」之方式，亦即有關原土地所有權人領
    回抵價地依規定係以公開抽籤並由土地所有權人自行選擇分
    配街廓為原則，而非市地重劃以重劃前原有土地相關位次分
    配於原街廓之面臨原有路街線者為準；因此，區段徵收前之
    土地區位會影響其徵收價格高低，但對於分配位置，並無影
    響。系爭土地業經臺南市政府都市計畫變更依法公告期滿（
    110年4月20日起30日），下一階段即為「區段徵收」，而區
    段徵收係以土地所有權人為單位，因此區段徵收前共有土地
    之共有人，若其權利價值大於臺南市通知辦理抵價地分配當
    次最小分配面積所需之權利價值者，即可「單獨」分配土地
    （自行選定分配街廓、公開抽籤決定位置），不再存在共有
    關係，同樣可以達到本案共有物分割之目的；又系爭土地目
    前為農業區，然與隔壁之工業區（亦即訴外2755、2755-1、
    2755-4土地間）僅相隔一條線，亦即隔著興農路69巷（如附
    件一），兩者市價價格差異大，雖系爭土地附條件可供申請
    變更開發為產業支援區（指新市科學園區），但在未依法變
    更之前，仍為農業區土地等情，有王建忠不動產估價師事務
    所110年7月22日函文附卷可稽（本院卷一第367至371頁），
    據此，系爭土地刻正為臺南市政府開發中因而陷入不確定之
    狀態。
㈣、而原告所提之分割方案（如附圖一），係將系爭2757土地（
    農業區建地地目）全部及系爭2757-1、2758土地之北側劃歸
    自己所有（甲部分），其餘南邊土地則劃歸被告所有（乙部
    分）；然查，附圖一之甲部分地界線均筆直，形狀大致為方
    整之長型，乙部分卻呈現不規則狀，客觀而言，價值顯非相
    當，原告主張：兩邊面積一樣大，應該不用找補云云，自屬
    無據。
㈤、又系爭土地如經合併分割後，原系爭2757土地因目前臺南市
    政府基於臺南科學工業園區之整體開發考量，將無法再以農
    業區建地地目同意其申請建築使用，有上揭不動產估價師之
    回函附卷可稽（同卷第371頁），亦與常情事理相符，堪認
    可採，是對兩造應非有利之情形，且就系爭2757土地究應依
    現況之建地地目性質進行鑑價、或以分割後應無法再申請建
    築使用之農業區土地性質進行鑑價，兩造互有堅持，經本院
    送請兩間不動產估價師事務所鑑價，亦持不同之見解，致鑑
    價結果分別有123,550元、391,638元之差距，有A鑑價報告
    與B鑑價報告附卷為憑。
㈥、本院審酌系爭土地因刻正進行都市計畫開發中，故於區段徵
    收完成之前，兩造對於系爭土地之使用權業已受限於都市計
    畫變更公告之內容及限制；且原告訴請合併分割系爭土地，
    將造成系爭2757土地喪失建地地目之特殊價值，另分割後原
    告亦無法於其分得之土地上申請建築使用，蓋不動產利用恆
    須長期規劃且達一定經濟規模，始能發揮其效益，是堪認系
    爭土地目前乃有民法第823條第1項但書規定之因物之使用目
    的不能分割之情形。況本件目前不予分割，而以現況參與區
    段徵收，如其等權利價值大於臺南市通知辦理抵價地分配當
    次最小分配面積所需之權利價值，亦可單獨獲配土地，不再
    存在共有關係，與訴請裁判分割之結果無異，且尚可避免兩
    造均爭執之土地鑑價不公之情形，應屬對於全體共有人較為
    有利之方式。　
四、綜上所述，原告依民法第823、824條規定，請求合併分割系
    爭土地，為無理由，不應准許。
五、本件事證已臻明確，兩造其餘攻擊防禦方法及未經援用之舉
    證，經審酌核與本件判決結果不生影響，不再逐一論述，附
    此敘明。
六、又因共有物分割、經界或其他性質上類似之事件涉訟，由敗
    訴當事人負擔訴訟費用顯失公平者，法院得酌量情形，命勝
    訴之當事人負擔其一部，民事訴訟法第80條之1定有明文。
    本件係因分割共有物事件涉訟，兩造之行為，均可認係按當
    時之訴訟程度為伸張或防禦權利所必要，故諭知由兩造按應
    有部分比例分擔訴訟費用，較為公允，爰判如主文第2 項所
    示。
中　　華　　民　　國　　111 　年　　4 　　月　　29　　日
                  民事第五庭  法  官　吳金芳
以上正本證明與原本無異。
如不服本判決，應於判決送達後20日內，向本院提出上訴狀並表
明上訴理由（須附繕本），如於本判決宣示後送達前提起上訴者
，應於判決送達後20日內補提上訴理由書（須附繕本）。如委任
律師提起上訴者，應一併繳納上訴審裁判費。
中　　華　　民　　國　　111 　年　　4 　　月　　29　　日
                              書記官  李崇文
附圖一
附件一
附件二